【裁判字號】    89,上,24
【裁判日期】    890509
【裁判案由】    交付房屋等
【裁判全文】
臺灣高等法院臺南分院民事判決  八十九年度上字第二十四號  Ｅ
      上  訴  人  甲  ○  ○
      訴訟代理人  林  崑  地  律師
      被上  訴人  精工工程股份有限公司  設雲林縣西螺鎮○○路二五六號
      法定代理人  乙  ○  ○  .
      訴訟代理人  林  幸  慧  律師
右當事人間請求交付房屋等事件，上訴人對於臺灣雲林地方法院中華民國八十八年十
二月十四日第一審判決（八十八年訴字第三九六號）提起上訴，本院判決如左：
      主      文
原判決廢棄。
被上訴人應將坐落雲林縣虎尾鎮○○段第三六○三號及同段第三六○四號土地上之建
物即加強磚造二層樓房十四棟交付予上訴人。
第一、二審訴訟費用由被上訴人負擔。
本判決所命給付，於上訴人以新台幣肆拾陸萬柒仟元為被上訴人預供擔保後，得為假
執行。但被上訴人如於假執行程序實施前以新台幣壹佰肆拾萬元為上訴人預供擔保，
得免為假執行。
      事      實
甲、上訴人方面：
 一、聲明：求為判決：
（一）原判決廢棄。
（二）被上訴人應將坐落雲林縣虎尾鎮○○段第三六○三號及同段第三六○四號土地
      上建物即加強磚造二層樓房十四棟交付予上訴人。
（三）上訴人願預供擔保請准予宣告假執行。
 二、陳述：除與原判決記載相同者，予以引用外，補稱：
（一）緣上訴人於民國（下同）六十七年八月間與被上訴人精工工程股份有限公司代
      表人廖清峰訂立合建店舖契約書，雙方約定上訴人提供其所有坐落虎尾鎮○○
      段第三六○三號及同段第三六○四號土地兩筆，而由被上訴人提供資金及技術
      興建店舖二十五棟至三十棟之樓房，並定名為「虎尾頂溪新生社區」，且上訴
      人應分得百分之三十，被上訴人應分得百分之七十；併約定被上訴人自開工日
      起三百六十工作天應完成全部工程，另簽約時被上訴人應給付上訴人不定期指
      名劃線之支票乙張，票面金額為新台幣（下同）三十萬元資為保證金，而於正
      式開工後退還被上訴人，有該合建店舖契約書可證。
（二）嗣至六十七年九月二日兩造再補訂附帶合約書第五條第二項之條件，其內約定
      被上訴人應依開工日起十五個月即自六十七年九月二日起至六十八年十一月一
      日止完工，若未完成中途停工者，被上訴人已建之房屋及土地上之建物，任憑
      上訴人沒收，被上訴人不得異議等語，亦有該附帶條件合約可證。
（三）惟被上訴人並未交付上開支票作為保證金，且被上訴人至六十八年十二月一日
      止僅興建十四棟二層樓房之結構體，至今不啻並未完成建築原約定之店舖二十
      五棟至三十棟二層樓房，而且所建之十四棟二層樓房完成結構體後，亦未進一
      步完成該十四棟樓房之建築工程，而中途停工至今將近二十年，任其風吹雨打
      ，以致磚造混凝土已風化腐蝕而無法使用。上訴人應分得之百分之三十即七點
      五棟至十棟之二層樓房亦無法分得。依上開附帶條件合約，被上訴人已建之十
      四棟僅完成結構體之二層樓房及其地上之建物，自應任憑上訴人沒收。
（四）上訴人已於八十三年八月二十日以虎尾郵局第四二七號存證信函通知被上訴人
      解除合約，併沒收已建之十四棟房屋；沒收後之十四棟已完成結構體房屋祗好
      拆除重建；則本件上訴人請求被上訴人應將上開土地上已建築完成結構體之上
      開十四棟二層樓房及建物交付上訴人，於法並不合。
（五）至原判決雖為上訴人敗訴之判決，惟查兩造於六十七年九月二日補訂附帶合約
      書第五條第二項條件已約定被上訴人應依開工日起十五個月即自民國六十七年
      九月三日至六十八年十一月一日止完工，如未完成中途停工者，被上訴人已建
      之房屋及土地上之建材，任憑上訴人沒收，被上訴人不得異議等語，此顯係屬
      「違約罰」之性質。則本件被上訴人至六十八年十二月一日止既僅興建十四棟
      二層樓房，並未完成興建系爭合建房屋，上訴人依上開附帶條件合約之約定，
      沒收該十四棟完成結構體之二層樓房及其地上之建材，於法並無不合。乃被上
      訴人竟謂前開合建店舖契約書及附帶合約書第五條第二項條件縱為真正，惟均
      係債權契約，一經解除契約之效力，早已溯及的消滅，上訴人如何得主張再依
      合建契約書及附帶約款（六十七年八月間訂立），本於契約之法律關係為本件
      請求因此上訴人之請求，為不適法云云，顯屬違誤。
（六）依吾國民法之例，僅以請求權為消減時效之客體。故不特支配權，如物權、人
      格權及身分權等；即形成權，如撤銷權、解除權、買回權、催告權及承認權等
      ；及抗辯權，如同時履行抗辯權、保證人之先索抗辯權等；皆不因時效而消滅
      。且非法律所規定之請求權皆為消滅時效之客體，如權利中，有似為請求權而
      性質上屬於形成權者，如出賣人擔保責任中之買受人減少價金請求權、不動產
      租金增減請求權、定作人對承攬人之減少報酬請求權、共有物分割請求權、遺
      產分割請求權、出典人之回贖權、離婚請求權等，此等權利並不因時效而消滅
      ；縱使法律設有法定期間，惟該期間亦為除斥期間。故請求權是否因時效而消
      滅，應依法理，尤其應依權利之性質及法規之實質的意義定之。大凡因權利人
      得以其一方之意思表示變更契約內容，或發生所有權變動者，均屬形成權。兩
      造前開「沒收」已建房屋及地上建材之約定，所謂之「沒收」應為物權力之形
      成權，非為債權請求權。並不具時效之性質；蓋已建房屋及地上建材原屬原始
      起造人或購買之被上訴人所有，而於上訴人向被上訴人為沒收之意思表示後，
      即發生移轉所有權之效果；惟於上訴人表示沒收後，請求被上訴人交付沒收之
      已建房屋與建材予上訴人時，被上訴人仍拒絕交付者，至此上訴人之交付請求
      權才可行使，亦即方有請求權消滅時效規定之適用。本件上訴人已於八十三年
      八月二十日以虎尾郵局第四二七號存證信函通知被上訴人解除合約併沒收已建
      之十四棟房屋，則上開上訴人發函之八十三年八月二十日，距離上訴人起訴之
      八十八年七月十七日，尚未滿五年，自無上訴人對被上訴人交付系爭房屋及土
      地上建材請求權，已因十五年不行使而消滅之問題。因之本件被上訴人主張時
      效抗辯，拒絕交付系爭房屋云云，洵屬無據，並無足採。且原判決並未深究「
      沒收」權之權利性質，遽謂上訴人得沒收被上訴人已建之房屋及土地上建材之
      約定，僅係於被上訴人不依約履行時之違約罰款，其性質乃屬債務不履行之法
      律效果云云，並無依據。
（七）按上訴人已於八十三年八月一日以虎尾郵局第三九號存證信函限期催告履行，
      惟被上訴人置之不理；又經上訴人以同郵局第四二七號存證信函通知解除兩造
      之合建契約併依約沒收系爭房屋；茲為慎重計，再以本書狀表示解除兩造之合
      建契約，併沒收系爭房屋。
（八）又契約解除時，當事人雙方回復原狀之義務，除法律另有規定或契約另有訂定
      外，依左列規定：由他方所受領之給付物，應返還之；民法第二百五十九條定
      有明文。本件兩造之合建契約既已解除，依上揭規定兩造應負回復原狀之義務
      ，上訴人依附帶合約書第五條第二項條件約定予以沒收系爭房屋，自屬正當，
      且沒收系爭房屋之交付請求權，應自解除契約表示沒收時起算。
 三、證據：援用於原審所提之證據。
乙、被上訴人方面：
 一、聲明：求為判決：
（一）上訴駁回。
（二）如受不利判決，被上訴人願供擔保請准宣告免為假執行。
 二、陳述：除與原判決記載相同者，予以引用外，補稱：
（一）鈞院於八十九年二月二日準備程序期日，命被上訴人提出系爭房屋之建築執照
      ，惟因系爭房屋所在之基地，地目為田，依法不得於其上供作非農業使用之建
      築之用，因此在系爭房屋興建之初，即未取得建築執照；惟系爭房屋及地上建
      材原屬原始起造人或購買之被上訴人所有，已為兩造所是認，因此系爭房屋之
      所有權應屬於被上訴人所有，並無疑問，合先敘明。
（二）上訴人所提出之合建店舖契約書及附帶合約書第五款第二項之內容為真實，已
      為兩造所不爭執。惟上訴人之請求權之基礎何在？上訴人曾於原審、及  鈞院
      八十九年二月二日準備程序期日主張：附帶合約書第五款第二項之條件係契約
      之一部分；因此，上訴人本於前開合建店舖契約書請求交付系爭房屋。惟上訴
      人既主張已依約解除前開合建店舖契約書及附帶合約書第五條第二項條件，則
      依所謂契約之解除，係契約當事人之一方，因法律上或契約上之解除權之行使
      ，而使債權契約之效力溯及的消滅之一方的意思表示。因此前開合建店舖契約
      書及附帶合約書第五條第二項之條件縱均為真正，惟因均係債權契約，一經解
      除，契約之效力早已溯及的消滅；上訴人如何得主張再依「合建契約書及附帶
      約款」為本件請求，因此上訴人之主張，顯不適法。
（三）依兩造所訂附帶合約書第五條第二項條件之約定內容：「‧‧（2）乙方（即
      被上訴人）應依開工日起十五個月即自民國六十七年九月二日至民國六十八年
      十二月一日止，未完成如中途停工者，乙方已建之房屋及土地上之建材任憑甲
      方沒收，乙方不得異議並放棄先訴抗辯權‧‧‧」云云。上訴人雖於上訴理由
      狀主張：所謂『沒收』應為具物權力之形成權，非為債權請求權，並無時效之
      性質。且於上訴人向被上訴人為沒收之意思表示後，即發生移轉所有權之效果
      ，於上訴人表示沒收後請求被上訴人交付沒收之已建房屋與建材予上訴人，被
      上訴人仍拒絕交付時，上訴人之交付請求權才可行使，方有請求權才可行使等
      語。惟若兩造所約定附帶合約書第五條第二項條件為物權之性質，且在上訴人
      為沒收之意思表示後，即發生所有權移轉之效果；則系爭房屋之所有權既早已
      屬於上訴人所有，上訴人何不本於民法第七百六十七條之規定行使所有權人之
      物上請求權，而仍需訴請履行契約？又不動產物權，依法律行為而取得、設定
      、喪失及變更者，非經登記，不生效力。又因繼承、強制執行、公用徵收、或
      法院之判決、自己出資建築之建築物、因公權力取得不動產，或依法律之規定
      於登記前已取得不動產物權者，非經登記，不得處分其物權；民法第七百五十
      八條及七百五十九條亦分別定有明文。因此，本件兩造並未辦理系爭房屋所有
      權之登記，且又無前揭情形可認有前開未經登記，即可取得所有權之情形；上
      訴人所主張『沒收』應為物權力之形成權，非為債權請求權，並無時效之性質
      ，稍嫌無據。
（四）另被上訴人於原審所提出之附帶合約書第五條第二項之條件既係合約之一部分
      ，而上訴人既主張解除契約，則如何能於訴請履行契約之抗辯後，又於原審主
      張附帶合約書第五條第二項之條件係兩造所約定債務人不於適當時期履行時，
      應支付違約金或金錢以外之給付，以作為懲罰，且其性質應為違約罰性質之違
      約金之理？可見上訴人亦認附帶合約書第五條第二項所載條件之性質是債務不
      履行違約金。因此既為債務不履行之違約金，當然為債權之性質。
（五）退萬步言，縱認上訴人得依附帶合約書第五條第二項之條件請求沒收系爭房屋
      ，惟被上訴人確如上訴人所主張自六十七年九月二日起至六十八十二月一日止
      未將全部工程完工，而僅興建十四棟二層樓房之結構體，且十四棟二層樓房完
      成結構體後，並未進一步完成該十四棟樓房之建築工程，則依前開附帶合約書
      第五條第二項條件之規定，自六十八年十二月二日起，上訴人已得對被上訴人
      行使沒收系爭房屋及土地上建材之請求權。惟按請求權，因十五年間不行使而
      消滅；消滅時效，自請求權可行使時起算；消滅時效因請求而中斷，時效因請
      求而中斷者，若於請求後六個月內不起訴，視為不中斷；民法第一百二十五條
      、第一百二十八條、第一百二十九條第一項第一款及第一百三十條分別定有明
      文。因此，依前開附帶合約書第五條第二項條件之規定，上訴人自六十八年十
      二月二日起即得行使沒收系爭房屋及土地上建材之請求權。惟依前揭民法之規
      定，上訴人之沒收系爭房屋及土地上之建材請求權，早於八十三年十二月一日
      因上訴人不行使而消滅。至上訴人雖曾於八十三年八月二十日以虎尾郵局第四
      二七號存證信函對被上訴人為沒收土地上之建物（即房屋）之『請求』，惟上
      訴人並未於六個月內提起訴訟（上訴人於八十八年七月十七日始提起本件訴訟
      ），依民法第一百三十條之規定，其請求權之消滅時效並未中斷。因此，上訴
      人之請求權仍於八十三年十二月一日消滅。從而上訴人遲至八十八年七月十七
      日始提起本件訴訟，被上訴人自得主張時效抗辯，拒絕交付系爭房屋。且上訴
      人所謂：上訴人表示沒收後請求被上訴人交付沒收之已建房屋與建材予上訴人
      ，被上訴人仍拒絕交付時，上訴人之交付請求權才可行使，方有請求權消滅時
      效規定之適用等語，於法亦嫌無據，顯不足採。
 三、證據：援用於原審所提之證據。
      理      由
一、本件上訴人起訴主張：上訴人於六十七年八月間與被上訴人之代表人廖清峰訂立
    合建店舖契約書，雙方約定上訴人提供其所有坐落虎尾鎮○○段第三六○三號及
    同段第三六○四號土地兩筆，而由被上訴人提供資金及技術興建店舖二十五棟至
    三十棟之樓房，並定名為「虎尾頂溪新生社區」，且上訴人應分得百分之三十，
    被上訴人應分得百分之七十；併約定被上訴人自開工日起三百六十工作天應完成
    全部工程，另簽約時被上訴人應給付上訴人面額為三十萬元之不定期指名劃線支
    票乙張資為保證金，而於正式開工後退還被上訴人。嗣至六十七年九月二日兩造
    再補訂附帶合約書第五條第二項之條件，其內約定被上訴人應依開工日起十五個
    月即自六十七年九月二日起至六十八年十二月一日止完工，若未完成中途停工者
    ，被上訴人已建之房屋及土地上之建物，任憑上訴人沒收，被上訴人不得異議等
    語。惟被上訴人並未交付上開支票作為保證金，且被上訴人至六十八年十二月一
    日止僅興建十四棟二層樓房之結構體，且迄今亦未進一步完成該十四棟樓房之建
    築工程，而中途停工至今將近二十年，致磚造混凝土已風化腐蝕而無法使用。上
    訴人依上開附帶條件合約，自得沒收被上訴人已建之前揭十四棟二層樓房及其地
    上之建材，惟被上訴人迄今仍拒不交付。爰本於契約債權作用之沒收物交付請求
    權之法律關係，求為判命被上訴人應將坐落雲林縣虎尾鎮○○段第三六○三號及
    同段第三六○四號土地上建物加強磚造二層樓房共十四棟交付予上訴人之判決等
    語。
二、被上訴人則以：上訴人曾於原審、及  鈞院準備程序期日主張：附帶合約書第五
    款第二項之條件係契約之一部分；因此，上訴人本於前開合建店舖契約書請求交
    付系爭房屋。惟上訴人既主張已依約解除前開合建店舖契約書及附帶合約書第五
    條第二項條件，則前開合建店舖契約書及附帶合約書第五條第二項之條件縱均為
    真正，惟因均係債權契約，一經解除，契約之效力早已溯及的消滅；上訴人如何
    得主張再依「合建契約書及附帶約款」為本件請求。又若兩造所約定附帶合約書
    第五條第二項條件為物權之性質，且在上訴人為沒收之意思表示後，即發生所有
    權移轉之效果；則系爭房屋之所有權既早已屬於上訴人所有，上訴人何不本於民
    法第七百六十七條之規定行使所有權人之物上請求權，而仍需訴請履行契約？況
    本件兩造並未辦理系爭房屋所有權之登記，且又無可認有未經登記，即可取得所
    有權之情形；上訴人所主張『沒收』應為物權力之形成權，非為債權請求權，並
    無時效之性質，稍嫌無據。另被上訴人於原審既主張附帶合約書第五條第二項之
    條件係合約之一部分，而上訴人亦主張解除契約，則如何能於訴請履行契約之抗
    辯後，又於原審再主張附帶合約書第五條第二項之條件係兩造所約定債務人不於
    適當時期履行時，應支付違約金或金錢以外之給付，以作為懲罰，且其性質應為
    違約罰性質之違約金之理？退萬步言，縱認上訴人得依附帶合約書第五條第二項
    之條件請求沒收系爭房屋，惟被上訴人自六十八年十二月二日起已得對被上訴人
    行使沒收系爭房屋及土地上建材之請求權；換言之，上訴人之沒收系爭房屋及土
    地上之建材請求權，早於八十三年十二月一日因上訴人不行使而消滅。至上訴人
    雖曾以虎尾郵局存證信函對被上訴人為沒收土地上之建物（即房屋）之「請求」
    ，惟上訴人並未於六個月內提起訴訟，其請求權之消滅時效並未中斷。因此，上
    訴人之請求權仍於八十三年十二月一日消滅，其之請求為無理由等語，資為抗辯
    。
三、按當事人互相表示意思一致者，無論其為明示或默示，契約即為成立；且債權人
    基於債之關係，得向債務人請求給付；又解釋意思表示，應探求當事人之真意，
    不得拘泥於所用之辭句；另附停止條件之法律行為，於條件成就時，發生效力；
    民法第一百五十三條第一項、第一百九十九條、第九十八條及第九十九條第一項
    分別定有明文。次按解釋當事人之契約，應以當事人立約當時之真意為準，而真
    意何在，又應以過去事實及其他一切證據資料為斷定之標準，不能拘泥文字致失
    真意；另契約成立後，債務人有依契約內容而為履行之義務；又按所謂請求權可
    行使時，乃指權利人得行使請求權之狀況而言，至於義務人實際上能否給付，則
    非所問（最高法院三十九年度台上字第一○五三號、同院五十二年度台上字第五
    一八號及同院六十三年臺上字第一八八五號判例參照）。
四、查上訴人主張兩造確有於六十七年八月間曾訂立合建店舖契約書，雙方約定由上
    訴人提供所有坐落雲林縣虎尾鎮○○段第三六○三號及同段第三六○四號土地兩
    筆，而由被上訴人提供資金及技術興建店舖二十五棟至三十棟樓房，並定名為「
    虎尾頂溪新生社區」，且上訴人應分得所興建店舖樓房之百分之三十，被上訴人
    則應分得百分之七十；併約定被上訴人自開工日起三百六十工作天應完成全部工
    程。另簽約時被上訴人應給付上訴人面額為三十萬元之不定期指名劃線支票乙張
    資為保證金，而於正式開工後退還被上訴人。嗣至六十七年九月二日兩造再補訂
    附帶合約書第五條第二項之條件，其內約定被上訴人應依開工日起十五個月即自
    六十七年九月二日起至六十八年十一月一日止完工，若未完成中途停工者，被上
    訴人已建之房屋及土地上之建物，任憑上訴人沒收，被上訴人不得異議等語；另
    被上訴人並未交付上開支票作為保證金，且被上訴人至六十八年十二月一日止僅
    興建十四棟二層樓房之結構體，而且所建之十四棟二層樓房完成結構體後，亦未
    進一步完成該十四棟樓房之建築工程，而中途停工至今將近二十年之事實，已據
    上訴人於原審及本院審理時陳述在卷，並有其所提出之合建店舖契約書、附帶合
    約書各一份（以上均為影本）在卷可憑（原審卷第九至十一頁），且證人即前揭
    合建店舖契約書之見證人蘇武昌於原審亦證稱：「六十七年八月時簽約時，我有
    在場，他們臨時叫我蓋章的，合約書及後面之附帶協議書都是當時寫的等語（原
    審卷第三十六頁反面），復為被上訴人所不爭執，自屬真實。
五、另上訴人主張因被上訴人至六十八年十二月一日止僅興建十四棟二層樓房之結構
    體，且所建之十四棟二層樓房完成結構體後，亦未進一步完成該十四棟樓房之建
    築工程，遂於八十三年八月二十日以虎尾郵局第四二七號存證信函通知被上訴人
    解除合約，併依上開附帶條件合約之約定，向被上訴人表示沒收已建之十四棟房
    屋之事實，亦據上訴人於原審及本院審理時陳述在卷，並有其所提出之「虎尾郵
    局第四二七號存證信函」影本一份在卷可參（原審卷第十二至十三頁），且為被
    上訴人所不爭執，自亦屬真實。被上訴人雖為前揭情詞之抗辯，惟此則為被上訴
    人所堅決否認，從而本件應予審究者厥為：（一）上訴人於起訴時所主張之請求
    權基礎規範（即法律規範）為何？究係主契約之請求權（履行請求權），或次契
    約之請求權。（二）前揭「附帶條件合約」之內容於條件成就時，其法律上性質
    （即法律效果）究竟為何種權利？及是否為消滅時效所能適用之權利（即客體）
    。（三）若上訴人於起訴時所主張之請求權為消滅時效所能適用之客體，則消滅
    時效期間之進行，應時起算。經查：
（一）經本院核閱兩造所不爭執之前揭「合建店舖契約書」及「附帶條件合約」之內
      容以察，其中前者第二至四條及第七條係記載：「甲方（即上訴人）院提供其
      所有坐落虎尾鎮○○段第三六○三號、三六○四號土地兩筆，由乙方（即被上
      訴人）提供資金及技術興建」，「土地建物權分配：‧‧預定興建店舖二十五
      棟至三十棟，甲方應分得百分之三十，乙方應分得百分之七十」，「甲方自開
      工日起三百六十工作天應完成全部工程，如因遇必可抗力或法令限制而拖延者
      不在此限」，「工程完成後為便於統一辦理產權移轉登記、保存、建物過戶等
      業務統由乙方指定代書人辦理」等語（原審卷第九至十頁），而後者則記載：
      乙方應依開工日起十五個月即自六十七年九月二日起至六十八年十一月一日止
      ，未完成如中途停工者，乙方已建之房屋及土地上建材任憑甲方沒收，乙方不
      得異議」等語（原審卷第十一頁反面），並有前揭合建店舖契約書及附帶條件
      合約書影各一份在卷可參，且為兩造所不爭執，自屬真實。而提供土地合建契
      約，係屬雙務契約；由地主出地，建築商出資合建房屋，其行為究為合夥、承
      攬、互易或其他之契約，則應探求定約當事人之意思表示及目的決之。如土地
      所有人提供土地，由建築商出資合作建屋，雙方按土地價款與房屋建築費比例
      ，以分配房屋之約定；且於定約時言明，需待房屋建竣後，始將應分歸地主之
      房屋與分歸建築商之基地互易所有權者，乃屬互易契約。惟如言明建築商向地
      主承攬完成一定之工作，而將地主應幾與之報酬，充作建築商買受分歸建築商
      之房屋部分基地之價款，則屬買賣與承攬之混合契約（最高法院七十三年度台
      上字第二三九五號判決參照）；從而參諸兩造前揭合建店舖契約書之約定內容
      並未確切提及以房屋與分歸建築商之基地互易等語以觀，渠等間之合建店舖之
      契約性質，應為買賣與承攬之混合契約，殆無疑義。換言之，本件上訴人得向
      被上訴人起訴請求之基於債權契約而生之履行請求權（或稱主契約請求權），
      厥為買賣與承攬之混合契約；惟因上訴人於起訴時係主張依約沒收前揭已建之
      十四棟二層樓房之結構體，而非本於買賣與承攬之混合契約有所請求，因之被
      上訴人辯稱：合建店舖契約書係債權契約，一經解除，契約之效力早已溯及的
      消滅；上訴人如何得主張再依「合建契約書」為本件之請求云云，自不足採。
（二）另兩造於合建店舖契約書後，確有於六十七年九月二日再簽立附帶條件合約書
      ，且為被上訴人所不爭執，已如前述；顯見被上訴人已同意該約定，並應視為
      合建店舖契約書內容之一部分，自無疑義。而基於債權契約而生之請求權（契
      約上請求權），可分為二個基本類型，一為前所稱之履行請求權（或稱主契約
      請求權），一則為次契約請求權；至次契約上的給付請求權，乃指在主給付義
      務的履行過程中，因債務人違反主給付義務，或因解除契約，而發生替代主契
      約履行，或與之併存的請求權；其主要之類型有三，即：（１）契約債務不履
      行之損害賠償請求權。（２）因契約解除而發生之回復原狀請求權。（３）買
      賣、租賃及承攬等契約上之瑕疵擔保請求權。而本件依前揭說明，上訴人於起
      訴時係主張依約沒收前揭已建之十四棟二層樓房之結構體，而非本於買賣與承
      攬之混合契約有所請求，因之本件上訴人乃基於合建契約書內容部分之附帶條
      件合約即次契約上的給付請求權而有所請求，洵堪認定。至於該附帶條件合約
      就係屬賠償性質之違約金，或係屬懲罰性質之違約金，尚與本件上訴人起訴請
      求之請求權基礎規範（即法律規範）無關。另參諸雙方約定違約金之債權，於
      約定之原因事實發生時，即已獨立存在；違約罰性質之違約金，於有違約情事
      時，其請求權即已發生，不因其後契約之解除而謂並無違約之情事，自無因契
      約之解除而隨同消滅之理（最高法院四十二年台上字第四九七號及六十一年台
      上字第二九二二號判例參照）以觀。上訴人辯稱：被上訴人於原審既主張附帶
      合約書之條件係合約之一部分，且又主張解除契約，則如何能於訴請履行契約
      之後，又於原審再主張附帶合約書之條件，係兩造所約定債務人不於適當時期
      履行時之懲罰性違約金之理云云，尚有誤會，且不足採。
（三）按民法上所謂之「消滅時效」，係指因長期間不行使權利而使請求權減損效力
      之時效制度，為權利喪失之原因。亦即民法消滅時效之一般性規定，乃因民法
      上私權之行使，應尊重當事人之意思，此為私法自治原則之表現。惟如權利人
      長期不行使權利，或知他人侵害其權利而不加以排除，則長久繼續勢將造成新
      的事實狀態，影響原有法律秩序的正常維持，為適應既成事實並承認新法律秩
      序之建立，乃有時效制度之產生。至消滅時效所能適用之權利（即客體）為請
      求權，請求權以外之權利，如支配權、形成權及抗辯權，則不適用消滅時效之
      規定。另請求權乃特定人要求他人為特定行為（包括作為及不作為）之權利，
      通常區分為：債權（契約）之請求權、物上請求權及身分權之請求權。本件經
      本院核閱兩造所不爭執之前揭「附帶條件合約」之內容以察，其乃記載：「乙
      方應依開工日起十五個月即自六十七年九月二日起至六十八年十一月一日止，
      未完成如中途停工者，乙方已建之房屋及土地上建材任憑甲方沒收，乙方不得
      異議」等語，已如前述；顯見本件上訴人據以起訴請求者厥為兩造約定之「沒
      收物交付請求權」，而非基於物權關係之物上請求權，殆無疑義。換言之，本
      件上訴人據以起訴者，乃請求權基礎規範中之次契約上的給付請求權，揆諸前
      揭說明，自為民法上所謂之「消滅時效」適用之權利（即客體）。雖上訴人主
      張：前開所謂之「沒收」應為物權力之形成權，非為債權請求權，並不具時效
      之性質云云；惟按形成權者，乃因權利人一方的意思表示，使法律關係直接發
      生、變更或消滅之權利；非如請求權，權利人不能直接支配義務人或支配管領
      標的物，必須有他人行為之協助，始能實現請求權的內容。至於物權者，乃能
      直接支配管領特定物，並具有排他性之權利；依我國民法物權編之規定，物權
      僅有所有權、地上權、永佃權、地役權、抵押權、質權、典權、留置權等八種
      及占有；且依物權法定主義之原則，除法律另有規定外（如動產抵押權、國民
      住宅權、船舶抵押權、礦業權、漁業權等），當事人不能自由創設物權種類或
      自由約定物權之內容。而前揭上訴人據以起訴請求者乃兩造「約定」之「附帶
      條件合約」內容，則揆諸前揭說明，究其權利之性質當屬基於債權所衍生之請
      求權，而不屬形成權，亦不屬物權，且非因基於物權所衍生之請求權，應無疑
      義。從而上訴人之前揭主張，自有誤會，惟此並無礙於其於本件訴訟之請求，
      且此益徵兩造「約定」之「附帶條件合約」內容，確屬基於債權所衍生之請求
      權。
（四）兩造於訂定前揭合建契約後，被上訴人至六十八年十二月一日止確僅興建十四
      棟二層樓房之結構體，且所興建之十四棟二層樓房完成結構體後，亦未進一步
      完成該十四棟樓房之其餘建築工程，而中途停工至今將近二十年之事實，已據
      上訴人於原審及本院審理時陳述在卷，復為被上訴人所不爭執，已如前述，自
      亦屬真實。從而該十四棟二層樓房既已完成結構體，衡情顯已足避風雨，可達
      其經濟上使用之目的；依民法第六十六條第一項規定及最高法院六十三年十二
      月三日第六次民庭庭推總會易決議（一），當屬土地之定著物，而為不動產，
      固無疑義。惟依前揭說明，本件上訴人據以起訴請求之權利之性質乃基於債權
      所衍生之請求權，而不屬形成權，也不屬物權，且非因基於物權所衍生之請求
      權，亦如前述；換言之，自毋庸審究是否已為所有權之登記，而需區分有無消
      滅時效適用之情形（最高法院四十二年度台上字第七八六號判例及司法院大法
      官會議第一○七、一六四號解釋參照）。次按「不動產物權，依法律行為而取
      得、設定、喪失及變更者，非經登記，不生效力」，民法第七百五十八條定明
      文；而前揭十四棟二層樓房結構體乃被上訴人所出資及施以技術所興建，且因
      系爭房屋所在之基地地目為田，依法不得於其上供作非農業使用之建築之用，
      因此在系爭房屋興建之初，即未取得建築執照，已為兩造所不爭執，因此系爭
      十四棟二層樓房之所有權應屬於被上訴人所有，自堪認定。因此，上訴人依兩
      造「約定」之「附帶條件合約」內容，雖得主張沒收之，惟其並無法取得系爭
      十四棟二層樓房之所有權，亦即無法取得基於物權（民法第七百六十七條）所
      衍生之請求權，而僅能基於兩造約定之「附帶條件合約」之內容，本於債權之
      法律關係所衍生之權利而對被上訴人請求交付。從而被上訴人辯稱：若兩造所
      約定附帶合約條件確如上訴人所主張為物權之性質，則在上訴人為沒收之意思
      表示後，即發生所有權移轉之效果；上訴人何不本於民法第七百六十七條之規
      定行使所有權人之物上請求權，而仍需訴請履行契約云云，自尚不能採為有利
      於其之認定，且亦不足採。
（五）按請求權，因十五年間不行使而消滅；但法律所定期間較短者，依其規定。又
      消滅時效，自請求權可行使時起算；以不行為為目的之請求權，自為行為時起
      算；民法第一百二十五條及第一百二十八條固分別定有明文。且按所謂請求權
      可行使時，乃指權利人得行使請求權之狀況而言，至於義務人實際上能否給付
      ，則非所問，在通常情形，於權利成立並生效時，請求權即可行使；亦經最高
      法院六三臺上字第一八八五號及同院二八年上一七六○號著有判例可資參照）
      。惟按在次契約上的給付請求權之主要類型中，雖「契約債務不履行之損害賠
      償請求權」與本件之「沒收物交付請求權」，在法律之構成要件上係相同，惟
      法律效果確不同，且前者有關其構成要件（如給付義務之違反、歸責事由、損
      害）及法律效果（損害賠償之方法、範圍）等，均於民法中予以明文規範及補
      充；至於後者，則其約定之法律效果乃兩造當事人所約定者；換言之，在契約
      債務不履行之損害賠償請求權，因其法律之構成要件及所發生法律效果，民法
      中已予以明文規範及補充，從而得主張權利之當事人一方，自應解釋為自期限
      屆至或條件成就時，即為請求權可得行使之時。反之，若非屬民法已就其法律
      之構成要件或所發生法律效果已予以明文規範及補充者，而係由訂約當事人約
      定其法律效果者，基於公平及比例之原則，自應依該次契約上的給付請求權之
      性質及客觀之權利狀態予以判斷其請求權可得行使之時。從而本件上訴人既係
      依兩造約定之「附帶條件合約」之內容，本於債權之法律關係所衍生之權利而
      對被上訴人請求交付，且其對於系爭建築物又不具所有權，致無從發生移轉所
      有權之效果，自應解釋為於上訴人向被上訴人表示沒收，並請求其交付沒收之
      已建系爭建築物與建材予上訴人，惟被上訴人仍拒絕交付時，上訴人之交付請
      求權才可以行使，而自此時方開始有請求權消滅時效之進行。查本件上訴人已
      於八十三年八月二十日以虎尾郵局第四二七號存證信函通知被上訴人解除合約
      併沒收已建之十四棟房屋，有前揭虎尾郵局第四二七號存證信函影本在卷可參
      ，則上訴人前揭發函通知之日期即八十三年八月二十日，距上訴人向原審起訴
      之日期即八十八年七月十七日，仍尚未滿五年，自無上訴人對被上訴人交付系
      爭房屋及土地上建材之請求權，已因十五年期間之不行使而消滅之情形。從而
      被上訴人辯稱：上訴人之請求權已於八十三年十二月一日消滅，其之請求為無
      理由云云，尚屬無據。
六、綜上所述，上訴人主張其於六十七年八月間與被上訴人之代表人廖清峰訂立合建
    店舖契約書，雙方約定上訴人提供其所有坐落虎尾鎮○○段第三六○三號及同段
    第三六○四號土地兩筆，而由被上訴人提供資金及技術興建店舖二十五棟至三十
    棟之樓房，且上訴人應分得百分之三十，被上訴人應分得百分之七十；併約定被
    上訴人自開工日起三百六十工作天應完成全部工程。另簽約時被上訴人應給付上
    訴人面額為三十萬元之不定期指名劃線支票乙張資為保證金，而於正式開工後退
    還被上訴人。嗣至六十七年九月二日兩造再補訂附帶合約書第五條第二項之條件
    ，其內約定被上訴人應依開工日起十五個月即自六十七年九月二日起至六十八年
    十二月一日止完工，若未完成中途停工者，被上訴人已建之房屋及土地上之建物
    ，任憑上訴人沒收，被上訴人不得異議等語。惟被上訴人並未交付上開支票作為
    保證金，且至六十八年十二月一日止僅興建十四棟二層樓房之結構體，而中途停
    工至今將近二十年。上訴人依上開附帶條件合約，自得沒收被上訴人已建之前揭
    十四棟二層樓房及其地上之建材，惟被上訴人迄今仍拒不交付。爰本於契約債權
    作用之沒收物交付請求權之法律關係，請求判命被上訴人應將坐落雲林縣虎尾鎮
    ○○段第三六○三號及同段第三六○四號土地上建物加強磚造二層樓房共十四棟
    交付予上訴人，為有理由，應予准許。原審為上訴人敗訴之判決，並駁回其假執
    行之聲請，尚有未洽。上訴人上訴意旨指摘原判決不當，求予廢棄改判，為有理
    由，爰由本院予以廢棄改判如主文第二項所示。又兩造均陳明願供擔保，聲請宣
    告准免為假執行，經核均無不合，爰分別酌定相當之擔保金額，併予准許
七、又本件待證事實已臻明瞭，兩造其餘攻擊防禦方法及舉證，對判決之結果已不生
    影響，爰不一一詳為審酌，併此敘明。
八、據上論結，本件上訴為有理由，依民事訴訟法第四百五十條、第七十八條、第四
    百六十三條、第三百九十條第二項、第三百九十二條判決如主文。
中      華      民      國    八十九    年      五      月      九      日
                                    臺灣高等法院臺南分院民事第四庭
~B1審判長法官  王    惠    一
~B2      法官  蘇    清    恭
~B3      法官  張    世    展
右為正本係照原本作成。
如對本判決上訴，須於判決送達後二十日內向本院提出上訴狀，未表明上訴理由者，
應於上訴後二十日內向本院提出理由書。
中      華      民      國    八十九    年      五      月      十一    日
~B法院書記官  廖    英    琇


司法院資訊處製作；財團法人民間司法改革基金會備份。
